【裁判字號】    96,自,167
【裁判日期】    970613
【裁判案由】    誹謗
【裁判全文】
臺灣臺北地方法院刑事判決               96年度自字第167號
自  訴  人  己○○
            壬○○
            子○○
            丁○○
共      同
自訴代理人  高明德律師
被      告  癸○○
選任辯護人  陳明珠律師
上列被告因誹謗案件，經自訴人提起自訴，本院判決如下：
    主  文
癸○○無罪。
    理  由
壹、自訴意旨略以：被告癸○○係設於臺北縣新店市○○路393
    號湯泉美地社區管理委員會（以下稱管理委員會）之委員，
    被告於民國96年6 月8 日出席參加「湯泉美地社區」第3 屆
    第11次會議，其明知該次會議提案討論中之提案九討論內容
    ，出席委員並無任何指摘瑜珈社幹部成員之言語。詎料，被
    告於96年6 月15日接獲會議當時紀錄人員所製作會議紀錄初
    稿後，竟基於妨害名譽之犯意，而意圖散佈於眾，擅自於會
    議紀錄提案討論九之討論內容(6)中增列「只有瑜珈的幹部成
    員，不斷得寸進尺，連第三屆管委會給予通融的便宜行事都
    敢先將好處用盡再自毀長城公然違反；甚至進而裹脅主委，
    擅自私下將招生期別違法展延（將課程及廣告由3 月至6 月
    偷偷改為3 月至9 月），只為謀取少許可笑的金錢利益。這
    種違法展延怎麼就不在乎未經月會正式表決了呢？對其他守
    法的課程公平嗎？」等語，並交付該社區物業張貼於社區內
    公告欄內，已足以毀損自訴人名譽，因認被告涉有刑法第
    310 條第2 項之加重誹謗罪嫌云云。
貳、按犯罪事實應依證據認定之，無證據不得認定犯罪事實；又
    不能證明被告犯罪者，應諭知無罪之判決，刑事訴訟法第15
    4條第2項、第301條第1項分別定有明文。再按認定犯罪事實
    所憑之證據，雖不以直接證據為限，間接證據亦包括在內，
    但無論直接或間接證據，其為訴訟上之證明，須達於通常一
    般人均不致有所懷疑，而得確信其為真實之程度，始得據為
    有罪之認定，倘其證明尚未達到此一程度，而有合理性懷疑
    之存在時，即無從為有罪之認定，此分別有最高法院40年台
    上字第86號、76年台上字第4986號判例可資參照。次按言論
    自由為人民之基本權利，憲法第11條有明文保障，國家應給
    予最大限度之維護，俾其實現自我、溝通意見追求真理及監
    督各種政治或社會活動之功能得以發揮。惟為兼顧對個人名
    譽、隱私及公共利益之保護，法律尚非不得對言論自由依其
    傳播方式為合理之限制。刑法第310 條第1 項及第2 項誹謗
    罪即係保護個人法益而設，為防止妨礙他人之自由權利所必
    要，符合憲法第23條規定之意旨。至刑法同條第3 項前段以
    對誹謗之事，能證明其為真實者不罰，係針對言論內容與事
    實相符者之保障，並藉以限定刑罰權之範圍，非謂指摘或傳
    述誹謗事項之行為人，必須自行證明其言論內容確屬真實，
    始能免於刑責。惟行為人雖不能證明言論內容為真實，但依
    其所提證據資料，認為行為人有相當理由確信其為真實者，
    即不能以誹謗罪之刑責相繩（司法院大法官釋字第509 號解
    釋文參照）。據此，行為人如能證明其有相當理由確信其發
    表之言論內容應屬真實，即無誹謗之故意，不應負誹謗刑責
    ；而無須證明其言論內容，即誹謗之事確為真實（最高法院
    93年度台上字第108 號判決要旨參照）；又上開解釋文對於
    刑法第310 條第3 項解釋意旨，係在減輕被告證明其言論（
    即指摘或傳述誹謗事項）為真實之舉證責任，被告如能提出
    「證據資料」，證明有理由確信其所為言論（即指摘或傳述
    誹謗事項）為真實，即不構成誹謗罪刑責。而「證據資料」
    係言論（指摘或傳述誹謗事項）之依據，此所指「證據資料
    」應係真正，或雖非真正，但其提出並非因惡意或重大輕率
    前提下，有相當理由確信其為真正而言。申言之，行為人就
    其發表之言論所憑之證據資料，雖非真正，但其提出過程並
    非因惡意或重大輕率，而有相當理由確信其為真正，且應就
    所提出之證據資料，說明依何理由確信所發表言論之內容為
    真實，即可免除誹謗罪責（最高法院94年度台上字第5247號
    判決可參）。
、自訴人自訴認被告涉有前揭誹謗罪嫌，無非係以證人即管理
    委員會主任委員甲○○、證人即委員庚○○、證人即當日開
    會主席乙○○、證人戊○○之證述、及湯泉美地社區第三屆
    第11次會議會議紀錄稿、湯泉美地社區第三屆第11次會議會
    議紀錄、湯泉美地社區第三屆第11次會議會議錄音紀錄譯文
    、湯泉美地社區管理委員會用印申請表、照片、自訴人己○○等人聲明書、證人甲○○聲明書、被告要求保全人員不得
    更換公告之書面資料、湯泉美地社區課程場地租金收據、瑜
    珈社招生廣告、湯泉美地社區管理辦法彙編、湯泉美地社區
    住戶使用公設舉辦教學活動申請表、會議紀錄、湯泉美地社
    區管理委員會公設教學活動收據、瑜珈社報名表、湯泉美地
    瑜珈班學員課程費用轉讓表等為主要論據。訊據被告固不否
    認有於96年6 月8 日湯泉美地社區第三屆第11次會議會議紀
    錄製作時在該會議紀錄提案討論九之討論內容(6)中增列「只
    有瑜珈的幹部成員，不斷得寸進尺，連第三屆管委會給予通
    融的便宜行事都敢先將好處用盡再自毀長城公然違反；甚至
    進而裹脅主委，擅自私下將招生期別違法展延（將課程及廣
    告由3 月至6 月偷偷改為3 月至9 月），只為謀取少許可笑
    的金錢利益。這種違法展延怎麼就不在乎未經月會正式表決
    了呢？對其他守法的課程公平嗎？」等語，惟堅決否認有何
    誹謗之犯行，辯稱：該次會議紀錄初稿完成時，證人乙○○
    與伊協商，要求伊將會議紀錄初稿修改成敘述版本，伊於修
    改時，為求文字敘述之暢順，及使社區內住戶瞭解該提案之
    前因後果，而增列上開文字，且該內容是管理委員會內多數
    委員之共識，並非伊杜撰，另此次會議紀錄製作完成後，亦
    經會議主席乙○○確認，及經過主任委員、監察委員於簽呈
    中核准始交由物業張貼公告，是自訴人若對該會議紀錄內容
    有所質疑，因以管理委員會作為提告對象，與伊無涉。況且
    ，湯泉美地社區內社團之課程期限如要變動，應經過管理委
    員會在月會中公開討論，而自訴人之瑜珈社課程延展事宜並
    未依規定在月會中經管理委員會公開討論，僅為主任委員私
    下同意即延展至9 月底，瑜珈社延展課程期間確實有違法，
    則伊所指即非無憑，伊據此發表之言論內容，即不能謂有毀
    謗之故意。另瑜珈社違法延展課程期間，已影響其他住戶申
    請使用場地權益，與社區住戶整體之公共利益有關，而非僅
    涉及私德，是伊發現此不當情事對瑜珈社幹部成員提出質疑
    反應，應不構成毀謗等語。
肆、經查：
一、程序方面：
    被告雖辯稱自訴人所提出湯泉美地社區第三屆第11次會議會
    議紀錄初稿、會議紀錄（即自證1 、2） 等證據，因與本案
    不具關連性，並無證據能力云云。惟所謂證據之關連性，係
    指該項證據在客觀上可供評斷當事人之主張或抗辯是否真實
    ，即屬之。查，本件關於湯泉美地社區第三屆第11次會議會
    議紀錄初稿、會議紀錄等證據，均有助於通盤考量本案犯罪
    成立與否，是上開書證與本件被告之犯罪事實間，當然具有
    相當之關連性，皆屬有證據能力之證據。是被告前揭辯稱，
    實不足採信。
二、實體方面：
  (一)被告於96年6 月8 日湯泉美地社區第三屆第11次會議會議紀
    錄製作時在該會議紀錄提案討論九之討論內容(6)中增列「只
    有瑜珈的幹部成員，不斷得寸進尺，連第三屆管委會給予通
    融的便宜行事都敢先將好處用盡再自毀長城公然違反；甚至
    進而裹脅主委，擅自私下將招生期別違法展延（將課程及廣
    告由3 月至6 月偷偷改為3 月至9 月），只為謀取少許可笑
    的金錢利益。這種違法展延怎麼就不在乎未經月會正式表決
    了呢？對其他守法的課程公平嗎？」等語乙節，除據被告於
    本院審理中坦承不諱外（見本院96年11月22日準備程序筆錄
    第3 頁），核與證人乙○○、庚○○於本院審理中證述明確
    （見本院97年3 月17日審判筆錄），復有湯泉美地社區第三
    屆第11次會議會議錄音紀錄譯文、會議紀錄稿、會議紀錄各
    1 份在卷可稽。
  (二)被告雖辯稱該次會議紀錄初稿完成時，證人乙○○與伊協商
    ，要求伊將會議紀錄初稿修改成敘述版本，伊於修改時，為
    求文字敘述之暢順，及使社區內住戶瞭解該提案之前因後果
    ，而增列上開文字，但該內容是管理委員會內多數委員之共
    識，並非伊杜撰，且此次會議紀錄製作完成後，亦經會議主
    席乙○○確認，及經過主任委員、監察委員於簽呈中核准始
    交由物業張貼公告，此份經公告之會議紀錄內容，與伊無涉
    云云。惟：
  (1)依證人乙○○於本院審理中證稱：伊在96年6 月8 日湯泉
      美地社區第三屆第11次會議中是擔任會議主席，而會議紀
      錄上面記載：「只有瑜珈的幹部成員不斷得寸進尺‧‧‧
      」等文字，據伊瞭解應該是被告加進去的。此份會議記錄
      在伊當時看到初稿時，有跟被告協商，大約是在6 月中旬
      左右，主委把此分初稿給伊看時，伊覺得不妥，就有跟被
      告私下一直在溝通，但伊看到公告的時候，才了解溝通是
      無效的。另依照社區規定會議記錄的張貼是社區內所有的
      公告欄都要張貼。會議當天討論內容就如錄音譯文等語（
      見本院97年2 月14日審判筆錄第4 頁至第9 頁）。
    證人林榮福於本院審理中證稱：當天會議出席委員應該沒
      有提到瑜珈班的幹部成員不斷得寸進尺謀取可笑少數金錢
      利益‧‧‧等語，而此份會議紀錄，伊是在社區內A 棟一
      樓公告欄看到的等語（見本院97年2 月14日審判筆錄第10
      頁）
    證人即採購組組長辛○○於本院審理中證稱：伊當時有參
      加第三屆第11次會議，會議內容就如錄音譯文等語（見本
      院97年4 月24日審判筆錄第3 頁）。
    證人即社區經理丙○於本院審理中證稱：一般開會後，會
      做會議紀錄，伊等會依據錄音把當天開會議題、決議內容
      製作成會議紀錄稿後，就將這些稿投入信箱交給各委員，
      伊等會在初稿右上角註記委員若有意見，可註記在稿上執
      回管理中心。伊等在彙整委員的意見，依程序交給行政委
      員、監委、副主委、主委，如果對內容沒有問題，就由伊
      等公告。這份會議紀錄應該是在14日晚上貼出去等語（見
      本院97年4 月24日審判筆錄第20頁、第21頁）。
    綜觀上開證人證述結果，且經本院再檢視卷附湯泉美地社
      區第三屆第11次會議會議錄音紀錄譯文關於提案九部分（
      見96年度偵字第20660 號偵查卷第37頁以下），該譯文內
      容確實無任何人提及第三屆管理委員會給予通融便行事或
      瑜珈社課程期限由每期3 月延長至6 月之事。抑且，此次
      會議紀錄提案九譯文討論內容，顯與被告所製作增列關於
      瑜珈社‧‧‧等語並不相干，是被告辯稱於修改成敘述版
      時，為求文字敘述之暢順，及使社區內住戶瞭解該提案之
      前因後果，始增列上開文字，已不可採信。另徵諸被告當
      日亦有參加開會，此為被告所不否認，並有前開會議紀錄
      在卷可稽，被告自應知悉會議當時並無討論關於「只有瑜
      珈的幹部成員不斷得寸進尺‧‧‧」等情，基此，足認被
      告明知湯泉美地社區於96年6 月8 日舉辦第三屆第11次會
      議會議時，與會人員並無討論第三屆管理委員會給予通融
      便行事或瑜珈社課程期限由每期3 月延長至6 月之事，卻
      於審核該次紀錄人員交付之會議紀錄初稿時，自行予以增
      列上開文字後，依社區內部作業流程交付證人丙○張貼公
      告，甚為明確。
  (2)又本件會議紀錄所使用之湯泉美地社區管理委員會用印申請
    表上（即被證1） ，雖有經主任委員甲○○、監察委員林東
    簽名，且證人丙○於本院審理中再證稱：被告到管理中心來
    問伊，這份公告怎麼還沒有出去，伊就打電話給甲○○跟林
    東，請示這份會議記錄可否出去，2 人都說可以張貼，他們
    會隨後補簽，所以才會在15日簽名等語（見本院97年4 月24
    日審判筆第21頁）。惟依證人甲○○於本院審理中證稱：伊
    當天沒有參加會議內容，並不知道該內容是否確實，伊就找
    當天主席乙○○一起去找被告，商量如何處理會議內容，伊
    因為沒有參加會議，所以讓他們談，中途伊就離開了等語（
    見本院97年3 月17日審判筆錄第11頁）；證人乙○○於本院
    審理中亦證稱：會議當天甲○○請假，由伊擔任會議主席，
    甲○○不瞭解當天開會狀況等語（見本院97年2 月14日審判
    筆錄第8 頁），參以被告並不否認證人甲○○確實未出席該
    次會議等情，則證人甲○○因未出席課程而不知悉該次會議
    中實際上並未討論關於瑜珈社課程期間延展等事項，及上開
    關於瑜珈社文句乃是被告自行增列之事，尚屬合理。況經證
    人乙○○於本院審理中一再證稱：伊看到會議紀錄初稿時，
    有私下與被告一直協商，但看到公告時，就知道溝通是無效
    之情，如前所述，亦見係被告個人執意要公告增列有上開文
    句之本案會議紀錄內容，是本院實難僅以主任委員、監察委
    員有在湯泉美地社區管理委員會用印申請表上簽名，並於證
    人丙○電話詢問時同意張貼本案會議紀錄即認管理委員會認
    同被告增列上開文句內容之意，被告辯稱此份經相關人員同
    意用印公告之會議紀錄內容，與伊無涉云云，亦不足採。
  (三)被告明知湯泉美地社區於96年6 月8 日舉辦第三屆第11次會
    議會議時，與會人員並無討論瑜珈社課程期間由每期3 月延
    展至6 月之事，卻於審核該次紀錄人員交付之會議紀錄初稿
    時，自行增列上開「只有瑜珈的幹部成員不斷得寸進尺‧‧
    ‧」等文字後，並依社區內部作業流程交付證人丙○張貼公
    告固堪認定，然被告是否有自訴人所指加重毀謗之犯行。查
    ：
  (1)瑜珈社於95年間與湯泉美地社區發生下列情事：
    95年9 月間於管理委員會開會時，自訴人己○○就教室場
      租費提案比例調整，經表決，決議媽媽教室、韻律教室、
      才藝教室場租費用以每小時收費新臺幣（下同）200 元計
      算，有湯泉美地社區會議紀錄與提案單1 份（即自證16）
      在卷可稽。
    另管理委員會開會時，自訴人己○○提案，並表決通過各
      社團招生廣告張數並印製繳費收據提供予服務中心開立繳
      費學員。舊生部分仍由各班班代收，新生部分由物業協助
      辦理報名及代收費用，招生收費期間，每日由社團派專人
      與秘書以日結方式交付，由社團提供可進不可出之收費箱
      ，亦有湯泉美地社區會議紀錄1 份（即自證17）在卷可佐
      。
    證人即行政組組長丑○○於本審理中證稱：就是伊剛所說
      的瑜珈社不斷要求管委會配合他們，如果表決通過了，伊
      等也會贊成，表決沒有通過的，瑜珈社會不斷的私下要求
      主委，伊所知道的就是12月份要辦餐會，委員會同意、不
      同意表決了4次等語（見本院97年4 月24日審判筆錄第15
      頁）。
    關於瑜珈社課程期間由每期3 個月展延為96年4 月3 日起
      至96年9 月27日部分：
    1.瑜珈社成員此次課程延展，係先向證人甲○○詢問課程可
      否由每期3 個月延展至6 個月，嗣經證人甲○○同意後，
      即以簽呈方式，經相關單位主管簽核後，繳納場地費用，
      該次課程期間確實自96年4 月3 日起至96年9 月27日止之
      情，除據證人甲○○、戊○○、丙○證述明確（見本院97
      年3 月17日審判筆錄第5 頁、第7 頁、第13頁、、本院97
      年4 月24日審判筆錄第23頁至第24頁）外，並有卷附湯泉
      美地社區課程場地租金收據（即自證12）、瑜珈社招生廣
      告（即自證13）各1 份在卷可稽。
    2.而被告一再指稱：瑜珈社將課程期限每期由3 個月延展至
      6 個月顯有違法情形，且依證人乙○○於本院審理中證稱
      ：社員招生期限公告後如果要變動，是要經過管理委員會
      決定等語（見本院97年2 月14日審判筆錄第8 頁）；證人
      辛○○於本院審理中證稱：課程延展是要經過管理委員會
      月會決議等語（見本院97年4 月24日審判筆錄第5 頁）；
      證人丑○○於本院審理中證稱：從伊等接第三屆委員之後
      ，社區的課程都是以3 個月為1 期，廣告是1 個月，後來
      伊發現瑜珈社課程突然變成6 個月，廣告變成半個月，伊
      就去問主委（甲○○），這有無經過討論，為何他們要變
      就變，這樣子是否會影響其他課程申辦的權益，主委說不
      知道，但已經答應瑜珈社了。伊認為要經過管理委員會月
      會同意是常理等語（見本院97年4 月24日審判筆錄第14
      頁、第17頁）；證人甲○○於本院審理中證稱：後來因為
      韓委員來問伊說瑜珈社怎可以從3 個月延到6 個月，伊有
      告訴韓委員張委員有提到這個事情，但韓委員說這件事情
      應該要在月會討論，伊告訴張委員說很抱歉不知道程序，
      所以在月會中或簽文會中，伊有向大家對不起等語（見本
      院97年3 月17日審判筆錄第20頁）。足見除被告外，亦有
      湯泉美地社區內多位委員認瑜珈社本次延展課程期間需經
      管理委員會開會同意，始為合法，且證人甲○○並因私下
      同意瑜珈社課程延展之事而在管理委員會開會或簽文會時
      當眾道歉之事甚明。
    又湯泉美地社區管理委員會曾於96年4 月30日經委員、相
      關人員共計10人具名表示同意對瑜珈社因在課程招生及收
      退費作業長期多次重大違規，予以公告懲處，此有湯泉美
      地社區管理委員會簽辦單1 份在卷可參（即被證3） ，而
      該簽辦內容終未經公告之過程，依證人甲○○證稱因所有
      簽名委員都誤以為子○○4 月30日又繼續打電話給素梅小
      姐。後來還原真相之後，當時行政組長韓委員也覺得不要
      公告，所以簽辦單才會收著等語（見本院97年3 月17日審
      判筆錄第19頁），雖與證人丑○○證述：主委又打電話給
      瑜珈班幹部，瑜珈班成員告訴主委沒有打電話，主委想要
      將此公告暫緩，伊尊重主委的意見，所以這件案子留在伊
      這邊。但是伊個人意願是要公告之情不同（見本院97 年4
      月24日審判筆錄第13頁），然依委員、相關人員在簽辦單
      上具名表示同意懲處情節觀之，堪認管理委員會內確實有
      多位委員、相關人員認同瑜珈社在課程招生及收退費作業
      上出現長期多次重大違規情事，並認應對瑜珈社懲處甚明
      。
  (3)綜上情節，被告身為湯泉美地社區管理委員會委員依其見聞
    而於96年6 月8 日舉辦第三屆第11次會議會議紀錄增列上開
    「只有瑜珈的幹部成員不斷得寸進尺‧‧‧」等語評論自訴
    人，核有所本，並非無端捏造，且在主觀上係有相當理由確
    信其所述內容為真實，客觀上，亦無違背經驗法則或論理法
    則，被告辯稱並無毀謗之故意，應可採信。至被告為上開文
    字之表達方式、用字遣詞或有過激或情緒性描述之字眼，然
    此僅屬個人修為，實難依此即認其有何惡意妨害自訴人等人
    名譽之情事。是以，被告既非故意捏造虛偽事實，亦無因重
    大過失或輕率疏忽而致其陳述與事實不符之實質惡意，依司
    法院大法官釋字第509 號解釋意旨，尚難以誹謗罪責相繩。
  (四)至自訴人雖提出湯泉美地社區管理彙編（即自證14）、湯泉
    美地社區課程場地租金收據影本（即自證12）、湯泉美地社
    區瑜珈社招生廣告（即自證13）、湯全美地社區住戶使用公
    設舉辦活動申請表國畫班、招生廣告（即自證15）、另以證
    人甲○○、庚○○、戊○○、丙○、丑○○之證詞，指稱證
    人甲○○有同意瑜珈社課程延展之事，或證稱瑜珈社是以依
    簽呈方式經核准課程期間，或稱課程期間改為每期6 個月並
    無前例、亦無需經過管理委員會同意之依據，而推認湯泉美
    地社區開辦招生活動課程，並無每期僅限3 個月之規定，且
    自訴人已依規定填寫申請表提出申請，經相關委員逐一審核
    ，自無違法展延課程乙節，縱屬事實，然被告所為上開字語
    ，既非故意捏造虛偽事實，亦無因重大過失或輕率疏忽而致
    其陳述與事實不符之實質惡意，已如前所述，是此亦不足作
    為被告不利益之認定。
伍、綜上所述，自訴人等人所提有關證據，並未達於通常一般之
    人均不致於有所懷疑，而得確信被告係基於惡意為此等言論
    之程度，殊難逕繩以被告加重誹謗罪之罪責。此外，本院復
    查無其他具體之事證以證明被告有何自訴意旨所指之加重誹
    謗犯行，因不能證明被告犯罪，揆諸前揭說明，自應對其逕
    為無罪判決之諭知。
據上論斷，應依刑事訴訟法第343 條、第301 條第1 項，判決如
主文。
中    華    民    國    97    年    6     月    13    日
                          刑事第二庭  法  官  賴淑美
上正本證明與原本無異。
如不服本判決，應於收受送達後10日內向本院提出上訴書狀（應
敘述具體理由並附繕本）。
上訴書狀如未敘述理由，應於上訴期間屆滿後20日內補提理由書
於本院。
                                      書記官  許翠燕
中    華    民    國    97    年    6     月    13    日


司法院資訊處製作；財團法人民間司法改革基金會備份。
